臺灣高等法院臺南分院刑事判決
110年度上易字第137號
上  訴  人  臺灣臺南地方檢察署檢察官
被      告  李冠毅



上列上訴人因被告誹謗案件，不服臺灣臺南地方法院109年度簡
上字第320號中華民國110年1月5日第一審判決（聲請簡易判決處
刑案號：臺灣臺南地方檢察署109年度偵字第10182號），提起上
訴，本院判決如下：
    主  文
上訴駁回。
    理  由
壹、程序部分
　　按有罪之判決書應於理由內記載認定犯罪事實所憑之證據及
    其認定之理由，刑事訴訟法第310條第1款定有明文。而犯罪
    事實之認定，係據以確定具體的刑罰權之基礎，自須經嚴格
    之證明，故其所憑之證據不僅應具有證據能力，且須經合法
    之調查程序，否則即不得作為有罪認定之依據。倘法院審理
    之結果，認為不能證明被告犯罪，而為無罪之諭知，即無刑
    事訴訟法第154條第2項所謂「應依證據認定」之犯罪事實之
    存在。因此，同法第308條前段規定，無罪之判決書只須記
    載主文及理由。而其理由之論敘，僅須與卷存證據資料相符
    ，且與經驗法則、論理法則無違即可，所使用之證據亦不以
    具有證據能力者為限，即使不具證據能力之傳聞證據，亦非
    不得資為彈劾證據使用。故無罪之判決書，就傳聞證據是否
    例外具有證據能力，本無須於理由內論敘說明（最高法院10
    0年度台上字第2980號判決意旨參照）。
貳、實體部分
一、聲請簡易判決處刑意旨以：被告李冠毅意圖散布於眾，基於
    誹謗之犯意，為下列行為：
  ㈠於民國108年10月中旬某日，在臺南市○○區○○某星巴克店內，
    向陳俊諭指摘傳述：「殷開稜明知道販賣的機油不能用，卻
    還是賣給客戶」等不實言論，足以貶損告訴人殷開稜之人格
    及社會評價。嗣殷開稜於108年11月30日中午12時許，在臺
    南市○○區「○○科技大學」內，聽聞陳俊諭轉述後，始悉上情
    。
  ㈡於109年5月4日下午5時許，在程啟軒所經營設於臺南市○區○○
    路○段000巷00號「○○車業」內，向程啟軒指摘傳述：「你目
    前所用的這瓶VANDIA機油經銷商殷開稜已經沒有做了，且殷
    開稜所販售的這瓶機油有問題，會導致機車使用後油溫過高
    」等不實言論，足以貶損殷開稜之人格及社會評價。嗣殷開
    稜於109年5月7日14時30分許，經程啟軒致電轉述上情，殷
    開稜不甘受辱，遂報警究辦。
　㈢因認被告涉嫌犯刑法第310條第1項誹謗罪。　
二、按犯罪事實應依證據認定之，無證據不得認定犯罪事實，刑
    事訴訟法第154條第2項定有明文。刑事訴訟上證明之資料，
    無論其為直接或間接證據，均須達於通常一般之人均不致有
    所懷疑，而得確信其為真實之程度，始得據為有罪之認定，
    若關於被告是否犯罪之證明未能達此程度，而有合理懷疑之
    存在，致使無從形成有罪之確信，根據「罪證有疑，利於被
    告」之證據法則，即不得遽為不利被告之認定。又依刑事訴
    訟法第161條第1項規定：檢察官就被告犯罪事實，應負舉證
    責任，並指出證明之方法。因此，檢察官對於起訴之犯罪事
    實，應負提出證據及說服之實質舉證責任。倘其所提出之證
    據，不足為被告有罪之積極證明，或其指出證明之方法，無
    從說服法院以形成被告有罪之心證，基於無罪推定之原則，
    自應為被告無罪判決之諭知（最高法院76年台上字第4986號
    、92年台上字第128號判決意旨參照）。　　
三、次按刑法第310條第1項誹謗罪之特殊主觀要件「意圖散布於
    眾」，係指行為人意圖散發或傳布足以毀損他人名譽之事於
    不特定之多數人而言；如行為人無散布於眾之意圖，而僅傳
    達於某特定之人，縱有毀損他人名譽，猶不足該當（最高法
    院109年度台上字第4239號判決要旨、89年度台非字第126號
    判決參照）。換言之，刑法第310條之誹謗罪，必須有「意
    圖散布於眾」的行為，行為人若僅傳達毀損他人名譽之事於
    某特定人，但沒有證據證明有散布或傳達使不特定人或多數
    人得以知悉其內容時，即難認為有達到「意圖散布於眾」的
    程度，自不足以成立刑法第310條第1項誹謗罪。
四、訊據被告固然坦承有於前揭聲請簡易判決處刑意旨所載時間
    、地點與證人陳俊諭、程啟軒見面及說話，且有討論到VAND
    IA機油的油溫問題等情（本院卷第55頁不爭執事項㈠、㈣），
    然否認犯刑法第310條第1項誹謗罪，亦否認有毀損告訴人名
    譽之行為，就事實㈠辯稱：根本不認識告訴人，自然不會提
    到告訴人的名字，也不會講不利或攻擊他的話，當天在星巴
    克是第一次跟證人陳俊諭見面，因廠商介紹而與陳俊諭談輪
    胎的合作，機油部分，是陳俊諭跟我說使用VANDIA(梵帝亞)
    機油後油溫會偏高，我當下只是聽而已，我賣美斯特機油，
    我們做生意不可能評論別人的品牌；就事實㈡辯稱：當天是
    客人介紹我去證人程啟軒開設的○○車業，我要去推銷我的美
    斯特機油及販賣輪胎，我是跟程啟軒說介紹我去的客人，之
    前也使用過VANDIA梵帝亞機油，後來使用過我的機油，所以
    知道機油的差異，我有說VANDIA機油使用後溫度比較高，但
    沒有說他們的東西不好用或不能用，也沒有說誰在賣這個東
    西，更沒有提到告訴人，只是單純陳述VANDIA機油和美斯特
    機油使用後油溫的比較等語。
五、經查，告訴人殷開稜是經銷VANDIA機油的業務人員，被告則
    是另一家機油廠牌美斯特的業務人員，證人陳俊諭、程啟軒
    都是被告想要開發的客戶，為被告所是認（本院卷第55頁不
    爭執事項㈡、㈢）。茲就證人陳俊諭、程啟軒關於渠二人與被
    告於前述事實㈠、㈡所示時、地之對話，說明如下：
　㈠證人陳俊諭為機車零件批發自營商，有在販售VANDIA機油，1
    08年10月間某日被告與陳俊諭相約在臺南市○○區○○某星巴克
    店內見面，向陳俊諭介紹產品並討論機油與輪胎的合作細節
    ，已據證人陳俊諭於檢察事務官詢問及原審具結證述在卷，
    參照證人陳俊諭於原審具結證述：「（殷開稜販售的機油是
    什麼牌子的？）VANDIA機油」、「（你說在星巴克的時候，
    是被告有主動先提到殷開稜嗎？）對」、「因為我們講到一
    間車行，彼此都認識，才講到殷開稜」、「他（指被告）就
    講說就機油不能用，殷開稜刻意隱瞞，都有店家在反應」、
    「被告說殷開稜自己也知道，刻意隱瞞店家」、「但是這一
    款機油我自己也有販售，目前我們在販售上都沒有遇到任何
    的問題」、「（所以當天在○○星巴克的時候，確實被告有提
    到說殷開稜自己知道他販賣的機油不能用，卻還是販賣並且
    隱瞞？）確實」、「(怎麼會提到VANDIA的機油不好用這件
    事？）是被告在跟我講殷開稜這件事的時候，我就是附和說
    客人也是有在反應就是不好用，我也跟他講說我也是有興趣
    再進其他的品牌販售」、「那時候他（指被告）也不知道我
    有在販售這款機油」、「（客人講的不好用有無提到是油溫
    的問題？）沒有」等語（原審簡上卷第128至129頁、第131
    、133頁），顯與被告之辯解有異。
　㈡證人程啟軒開設「○○車業」機車行，被告於109年5月4日17時
    許，駕駛自小客車前往「○○車業」，向程啟軒推銷被告販售
    之美斯特機油時，向程啟軒講述前揭事實㈡之言語，業據證
    人程啟軒於警詢、偵查（檢察事務官詢問）及原審審理時具
    結證述在卷，並有「○○車業」店前監視器翻拍照片4張附卷
    （警卷第15至17頁）。參照證人程啟軒於警詢證述：「當時
    （109年05月04日17時許）一位賣機油的業務員李冠毅來我
    的店裡，跟我說：『你們店現在正用的機油經銷商殷開稜（
    即告訴人）已經沒有在做了』，另外還跟我說：『使用機油經
    銷商殷開稜販賣的機油有問題，會導致機車使用油溫過高』
    。當下我聽到李冠毅所講得並非事實，我想說後續要跟殷先
    生（即告訴人）求證這件事情」、「殷開稜是在VANDIA公司
    任職業務人員，該公司專門在販賣機車用的機油」、「李冠
    毅於109年05月04日17時許到我店裡，是我第一次跟他碰面
    ，他有跟我說他叫李冠毅，並稱他也是在販賣機油的業務員
    」（警卷第12、13頁），於原審審理時具結證述：「（109
    年5月4日的時候，被告確實有去你的『○○車業』那邊找你嗎？
    ）是的」、「要推銷他們家美斯特的機油」、「（當天在『○
    ○車業』的現場確實被告有提到他聽同行說殷開稜沒有在做了
    ，是否如此？）對」、「（接下來是否又提到VANDIA機油的
    問題？）是」、「他（指被告）就說他們家（指告訴人）的
    機油油溫會過高之類的」、「（所以被告有說到這個牌子的
    機油有問題，油溫會過高這幾個文字？）是」、「他是跟我
    說VANDIA機油這個商品有問題，然後小K這個人沒有做了」
    、「（小K是否指殷開稜？）是」等語（原審簡上卷第120、
    121、122頁），亦與被告之辯解明顯不符。
　㈢查108年10月中旬，被告與證人陳俊諭相約在星巴克是兩人第
    一次見面，當時是談論輪胎合作的事，有提及機油部分；10
    9年5月4日被告前往證人程啟軒經營的「○○車業」是出於被
    告客戶的介紹，要去推銷被告的美斯特機油及販售的輪胎等
    情，已據被告於本院審理時證述無誤（本院卷第96、98頁）
    ，可見本案被告與證人陳俊諭、程啟軒見面時，均是初識，
    彼此既無仇怨或任何糾紛，證人陳俊諭、程啟軒應無故意誣
    陷被告的動機，更無在法庭具結後，冒著因偽證罪被追訴處
    罰的風險，故意為不實的證言。其次，被告於原審聲請勘驗
    證人程啟軒於偵查中檢察事務官詢問之錄音，經原審當庭勘
    驗偵查錄音光碟，製有勘驗譯文附卷（原審簡上卷第107至1
    09頁），證人程啟軒於偵查中證述內容，與其先前警詢及其
    後在原審具結證述之內容，均屬一致，並無齟齬。又被告於
    原審審理時另提出其在案發後與證人程啟軒通話之錄音檔，
    原審依其聲請勘驗該錄音檔，製有勘驗筆錄附卷，節錄勘驗
    譯文如下：（00:51）證人程啟軒：「我只是要指證你有來
    我這裡講過這些話，我並沒有要幫誰」，（01:07）「我知
    道你來這裡講過這件事」，被告：「對對對對，我…」，（0
    1:10）程啟軒：「就告知他們就這樣而已」，（01:14）程
    啟軒：「因為我不想要你們兩個把事情搞得那麼複雜，為什
    麼一直要打電話來我這裡，我就，就很煩你知道嗎？」，（
    01:29）「我覺得齁你就是來我這裡說這些話，我只是把這
    些話去跟法官講而已」，被告：「對對對對」，（01:38）
    程啟軒：「如果今天換作你是他的話，我也一樣會這樣做」
    ，（01:45）「我跟你其實也不認識，我們都是第一次見面…
    」，（02:02）程啟軒：「所以他告你什麼，其實不關我的
    事」，（02:31）「我只是說你是說梵帝亞這個品牌的機油
    有問題，加上他們家的油油溫會過高，我是說這樣」，被告
    ：「對對對對對」，（02:44）程啟軒：「我只是說你針對
    他這個人就是賣這個機油，他賣的油有問題。」，（03:05
    ）程啟軒：「你是講他這個人沒有錯」，（04:28）程啟軒
    ：「因為我今天沒有要站在要幫誰的上面，我只是你來講什
    麼，我只是把這些去作證而已」，（04:34）程啟軒：「今
    天你如果跟他角色互換，我也是會在這邊幫你作證」（原審
    卷第111至117頁），由上述對話來看，縱然在法庭外，證人
    程啟軒的陳述仍然與其在法庭的證言相同，且有明確向被告
    表明其中立說實話的立場。綜上說明，堪認證人陳俊諭、程
    啟軒之證言可以採信，被告有向渠二人分別講述前揭事實㈠
    、㈡所載之言語，被告否認有為上開言語，要難認為符合事
    實。　
六、維持原審判決之理由
　㈠被告固然在客觀上有分別對證人陳俊諭、程啟軒為上開足以
    毀損告訴人名譽之言語，然是否成立刑法誹謗罪，仍應視被
    告有無具備「意圖散布於眾」之誹謗罪之特殊主觀要件，說
    明如下：
　⒈證人陳俊諭於原審證述：108年10月中旬在星巴克，是與被告
    坐在一個高腳桌上面，聊天的就我們兩人，沒有其他人加入
    ，李冠毅跟我講這些事情的時候，沒有希望我把這些事情講
    給大家聽，所以我也沒有講給大家聽等語（原審簡上卷第13
    3頁）。
　⒉證人程啟軒於原審證述：109年5月4日17時許，被告在我「○○
    車業」店裡跟我講這些話的時候，旁邊還有一個客人在，距
    離約4、5公尺，那個客人在玩手機，沒有加入我們的聊天，
    李冠毅當時講話的音量沒有很大，只用我跟他可以聽到的音
    量而已，只是我們兩人的對話，李冠毅沒有要求我轉述給別
    人聽或告訴殷開稜等語（原審簡上卷第123至124頁）。
　㈡由證人陳俊諭、程啟軒上述證言，僅能證明被告係私下對渠
    二人講小話，現場並無第三人參與得知被告所說的話，被告
    並沒有要求證人陳俊諭、程啟軒向他人轉述或廣為傳播，難
    認被告有散布於眾之意圖。此外，並無證據足資證明被告有
    將前揭事實㈠、㈡之言語散布於不特定之多數人或大眾，自與
    刑法第310條第1項誹謗罪之構成要件不相適合。
　㈢檢察官上訴意旨略以：告訴人提出告訴所憑之事證另有LINE
    對話紀錄、FB網頁列印資料，並未排除證據能力，原審判決
    理由隻字未提對該等證據之評價及何以不足以作為不利被告
    認定之理由，參以證人陳俊諭於原審具結證稱：「因為那時
    候第一個反應的是臺北的車行，就是臺北一些車行有在說他
    們這間公司有在攻擊殷開稜。（問：攻擊殷開稜，還是攻擊
    殷開稜賣的機油？）我覺得是有點針對殷開稜，因為全省那
    麼多業務在賣，怎麼別人都不講，就一直講殷開稜」，足以
    佐證告訴人請求上訴，並非無據等語。惟查，告訴人於偵查
    中提出的FB網頁列印資料與LINE對話紀錄（偵卷第15至31頁
    、第35至37頁），係告訴人在FB網頁張貼對於遭到誹謗的貼
    文、網友留言及告訴人與好友的對話，均屬個人意見表達，
    並無被告張貼毀損告訴人名譽之言語、文字，而觀告訴人的
    好友留言或LINE對話縱然有評論美斯特機油的言論，但未見
    被告有對留言者或對話相對人轉述或散布不利告訴人言語之
    確切證據，而告訴人與FB好友的對話中雖有提及「美斯特一
    直亂射」、「有跑我這」、「永遠都在強調利潤」、「業務
    是李冠毅嗎」、「健美先生」、「健美先生打針喔」、「對
    啊 打很多支喔 滿身的針孔」、「哈哈」、「我有體驗過啊
    」、「他之前也有來阿」、「注射誰」、「固定版路阿」等
    語，然僅憑上述對話不足以證明被告有向上開網友散布毀損
    告訴人名譽之具體事實。又證人陳俊諭於原審所為前述證言
    ，縱然屬實，仍屬轉述他人的傳聞，並非陳述其親自見聞被
    告對何人毀損告訴人名譽之事實，且陳述的內容又不夠具體
    明確，亦不足為不利被告之證明。從而，原審以被告的行為
    並未構成刑法第310條第1項的誹謗罪，撤銷原審有罪簡易判
    決，改依第一審通常程序為無罪判決，並無違誤，檢察官上
    訴指摘原判決不當，為無理由，應予駁回。
據上論斷，應依刑事訴訟法第368條，判決如主文。
本案經檢察官蔡宗聖聲請簡易判決處刑，檢察官吳梓榕提起上訴
，檢察官陳建弘到庭執行職務。
中　　華　　民　　國　　110 　年　　5　　月　　31　　日
                  刑事第六庭    審判長法　官  張瑛宗
                                      法　官  林坤志
                                      法　官  林逸梅
以上正本證明與原本無異。
不得上訴。
　　　　　　　　　　　　　　　　　　　書記官  施淑華
中　　華　　民　　國　　110 　年　　5　月　　31　　日